臺灣高等法院刑事判決　　　　　　　　　　　　　　　　九十一年度軍上字第九號
　　上　訴　人
　　即　被　告　甲○○
右上訴人因貪污治罪條例案件，不服國防部高等軍事法院九十一年法仁判字第一一號
，中華民國九十一年一月十四日第二審判決（起訴案號：國防部北部地方軍事法院桃
園分院檢察署國偵訴字第一四三號，國防部北部地方軍事法院桃園分院九十年桃判字
第一七六號初審判決）提起上訴，本院判決如左：
    主  文
原判決撤銷，發回國防部高等軍事法院。
    理  由
一、本件原判決認定：上訴人甲○○於民國八十七年十二月七日入伍服義務役，八十
    八年九月至十一月擔任前陸軍團看守所下士戒護士期間，負責該所羈押被告之看
    管及戒護等職務，為依據法令從事公務之人員，明知行動電話可做串供、脫逃或
    犯案之通訊工具，為軍事監所查禁之違禁物品，不得供予羈押被告使用，蔡員竟
    對於違背職務之行為，要求及收受賄賂之概括犯意，於前述時、地連續多次親自
    或透過在押被告林祥龍、谷正信，將其所購買使用之遠傳電信股份有限公司 (下
    簡稱遠傳電信公司) 門號：000000000號易付卡，插置於其所有之ＭＯ
    ＴＯＲＯＬＡ牌ＤＵＡＬＢＡＮＤ８９０號黑色行動電話機 (已扣案) 或ＮＯＫ
    ＩＡ牌黑色行動電話機 (型號不詳，未扣案) ，利用執行看管及戒護勤務之機會
    ，擅自攜入押區給在押人犯莊曜澤、葉憲章、文志偉、林祥龍、谷正信、鄭錦峰
    及李俊等七人於押房之廁所、浴室或庫房內，秘密撥打對外聯絡，嗣後並親自或
    透過在押被告林祥龍、谷正信要求前揭曾使用行動電話之在押被告，分囑不知情
    之家屬郵寄新台幣（下同）三千元至五千元不等之金錢至被告所指定不知情友人
    康孟頌位於台北市○○○路○段四十一之三號之辦公處所，被告再於休假外出時
    前往收取，計有莊曜澤之胞弟莊雲弘先後二次郵寄現金袋各五千元，葉憲章親友
    郵寄現金袋三千元及經文志偉同意，持其郵局提款卡自文員郵政存簿存儲金帳戶
    提領五千元，計收受賄賂一萬八千元（業經被告於八十九年八月十五日全數繳納
    國防部北部地方軍事法院桃園分院檢察署）。又被告於上述時、地以前揭同一方
  式，直接或間接要求在押被告林祥龍、谷正信、鄭錦峰及李俊毅等人，惟林祥龍
    等人，使用後拒絕給付賄款，致未得逞等情，因而撤銷第一審依連續犯處罰被告
    依據法令從事公務之人員，連續對於違背職務之行為，收受賄賂之罪刑之判決。
    改處被告依據法令從事公務之人員，連續對於違背職務之行為，收受賄賂及要求
    賄賂之罪刑二罪，固非無見。惟查：
二、按判決不適用法則或適用法則不當者，為違背法令，軍事審判法第一百九十六條
    定有明文。原判決事實欄記載被告為依據法令從事公務之人員，負責看守所羈押
    被告之看管及戒護等職務，明知行動電話可做為串供、脫逃或犯案之通訊工具，
    為軍事監所查禁之違禁物品，不得供予羈押被告使用，被告竟對違背職務之行為
    ，要求及收受賄賂之概括犯意，連續多次親自或透過林祥龍、谷正信，將其購買
    使用之行動電話二支，利用執行看管及戒護勤務之機會，擅自攜入押區給在押被
    告莊曜澤、葉憲章、文志偉、谷正信、鄭錦峰及李俊毅等七人於押房之廁所、浴
    室或庫房內，秘密撥打對外聯絡，嗣後並親自或透過林祥龍、谷正信要求上開在
    押被告給付金錢，計有莊曜澤交付五千元、葉憲章交付三千元及文志偉交付五千
    元，計收受賄賂一萬八千元，惟其餘在押被告林祥龍、谷正信、鄭錦峰及李俊毅
    則拒絕給付賄款，因認被告涉犯從事公務之人員，連續對於違背職務之行為，收
    受賄賂及要求賄賂之罪責。然查以，所謂「違背職務之行為」，係指在其職務範
    圍內不應為而為，或應為而不為者而言，且賄賂之不法報酬必須與公務員之違背
    職務行為具有一定之對價關係，苟非關於職務行為之報酬，即不得謂為賄賂。本
    件被告職司看守所羈押被告之看管及戒護之職責，「看管」及「戒護」羈押中之
    被告為其職務行為，苟非關於其職務之責「看管」及「戒謢」工作者而收受報酬
    ，即不得謂為賄賂。原審雖引用國防部八十四年十二月二十三日（八四）則創字
    第五０六八號令頒「國軍各軍監所查禁違禁品項目表」中，雖明列無線電話、呼
    叫器及其他通訊器材，屬查禁之違禁物品，看守所之戒護人員，不得私自將行動
    電話攜入押區交予在押人犯使用為判決依據，然以系爭國防部部令其目的是為防
    止犯人以此為串供、脫逃或犯罪之通訊工具所用，故禁止看守人員攜入所內供犯
    人使用，惟查此部分應僅屬對於戒護人員之行政上規範，非謂戒護人員違反此規
    範，即認定其所有屬刑法上所謂違背職務之行為，蓋被告有無違背職務，仍須從
    所內人犯使用無線電話是否為串供、脫逃或犯案之使用，如被告提供無線電話予
    人犯使用並非用於此目的，尚難認其有違背職務之行為。被告前開犯行，就否係
    屬成立違背職務收受賄賂罪，或係成立對於主管或監督之事務，直接或間接圖利
    圖私人不法之利益罪名？原審對此部分並未釐清事實，遽以違背職務收受賄賂罪
    名論處，尚嫌速斷。
三、按貪污治罪條例第四條第一項第五款規定對於違背職務之行為，要求、期約或收
    受賄賂或其他不正利益罪，係以其要求、期約或收受行為完成時，即應成立該罪
    ，至於是否進而「為違背職務之行為」，並不影響上開犯罪之成立，此觀該條例
    並無與刑法第一百二十二條第二項相類之立法例可明，本件原審認定被告之犯罪
    事實是以先為違背職務上之行為，並進而要求使用無線電話之人犯莊曜澤等七人
    給付金錢，雖有部分人犯拒絕給付，惟此是否僅屬階段行為，被告之行為仍應依
    連續犯論處？或屬數罪併罰之行為？原審對此部分事實及適用法則，並未進一步
    深究，僅以其犯罪事實之部分罪名不同，與連續犯之要件不符，而論以二罪，實
    有再予酌磨研析之餘地。
四、末查貪污治罪條例第六條第一項第四款已於九十年十一月七日修正為「對於主管
    或監督之事務，明知違背法令，直接或間接圖自己或其他私人不法利益，因而獲
    得利益者。」，係採結果犯，被告必須獲有利益才成立犯罪，原審對此法律修改
    部分於審理時亦應一併加以注意。
五、被告上訴意旨指摘原判決不當，尚非全無理由，應認有撤銷之原因，因原判決違
    背法令致影響事實之認定，故依法撤銷發回原審更為審理。
據上論斷，應依軍事審判法第一百九十九條，判決如主文。
中      華      民      國      九十一      年    三    月    二十六    日
                              臺灣高等法院刑事第四庭
                                  審判長法  官  蔡  永  昌
                                        法  官  陳  榮  和
                                        法  官  周  煙  平
不得上訴
右正本證明與原本無異。
                                        書記官  蕭  麗  珍
中      華      民      國      九十一      年    三    月    二十七    日
